【裁判字號】    98,交抗,48
【裁判日期】    980115
【裁判案由】    聲明異議
【裁判全文】
臺灣高等法院臺中分院刑事裁定          98年度交抗字第48號
抗告  人即
原處分機關  交通部公路總局臺中區監理所南投監理站
代  表  人  乙○○
受 處分 人  甲○○○○○○
上列抗告人因受處分人聲明異議案件，不服臺灣南投地方法院中
華民國97年12月16日所為裁定（97年度審交聲字第101號），提
起抗告，本院裁定如下：
    主  文
原裁定撤銷，本件發回臺灣南投地方法院。
    理  由
一、抗告意旨略以：(一)行政罰法係於94年1月14日經立法院三讀
    通過，95年2月5日施行，而行政罰法第45條第2項規定：「
    前項行政罰之裁處權時效，自本法施行之日起算。」，是依
    行政罰法第27條規定：「行政罰之裁處權，因3年期間之經
    過而消滅。」，本案裁處權時效應至98年2月5日才消滅，是
    抗告人於97年9月18日所為之裁決，並未逾上揭時效之規定
    。(二)依據違反道路交通管理事件統一裁罰基準及處理細則第
    44條規定：「違反道路交通管理事件行為人，未依規定自動
    繳納罰鍰，或未依規定到案聽候裁決，處罰機關應於舉發違
    反道路交通管理事件通知單送達二個月內依標準表逕行裁決
    之」。惟原處分機關違反該項期間而為裁決，其法律效果為
    何，迄原處分機關做成最初裁處時，法無明文規定，況本站
    受限於人力，對於逾期未結案件均依先後順序逕行裁決，故
    對於重大違規 (如無照駕駛、酒後駕車、危險駕駛)等均優
    先逕行裁決，非屬無故延宕。為此請求撤銷原裁定，另為適
    法之裁定等語。
二、原裁定意旨略以：
  (一)按行政行為應受法律及一般法律原則之拘束；行政行為，非
    有正當理由，不得為差別待遇，行政程序法第4條、第6條分
    別定有明文。又平等原則為行政法之一般法律原則，係從憲
    法第7條而來，也稱為禁止差別待遇原則，意指行政權的行
    使，不論在實體上或程序上，相同事件應為相同處理，非有
    合理的正當理由，不得為差別待遇，此落實在行政法之具體
    表現即同法第6條之規定；並由憲法第7條之平等原則亦導出
    「禁止恣意原則」，意指在行政的領域裡，行政機關在作成
    決定之際，僅能依事理的觀點為行為，而且其所作成的一切
    處置，均應與其所擬規制的實際狀態相當，此處所謂之「恣
    意」是指任性、專斷、毫無標準且隨個人好惡之決定，而禁
    止恣意原則，不僅禁止故意的恣意行為，復禁止任何客觀上
    違反憲法基本精神及事物本質行為，因此，所謂恣意，實際
    上等同於欠缺適當的、充分的事理上理由。次按違反道路交
    通管理事件行為人，未依規定自動繳納罰鍰，或未依規定到
    案聽候裁決，處罰機關應依基準表於通知單送達且逾越應到
    案期限60日之3個月內逕行裁決之，違反道路交通管理事件
    統一裁罰標準及處理細則第44條第1項定有明文，此項規定
    顯係主管機關即交通部與內政部為補充前揭道路交通管理處
    罰條例漏未對處罰機關於受理違反道路交通管理事件裁決時
    效所為之補充性質行政命令，然因該細則第44條第1項並未
    規定處罰機關違反「通知單送達且逾越應到案期限60日之3
    個月」期間之規定時，有失權之效果，故解釋上該規定屬訓
    示之規定，惟處罰機關仍不得恣意違反上開「通知單送達且
    逾越應到案期限60日之3個月」之期間，如處罰機關遇有違
    反道路交通管理事件行為人，未依規定自動繳納罰鍰，或未
    依規定到案聽候裁決時，未依上開行政命令之規定於舉發違
    反道路交通管理事件通知單送達且逾越應到案期限60日之3
    個月依標準表逕行裁決，竟無故延宕數年後始加以裁決，致
    使受處分人對違規之事實有爭執時，因時間之經過，致未能
    即時、適時提出有利之證據，而蒙受重大之不利益，此處罰
    機關無故延宕達數年之始逕行裁決之行為，即屬恣意行為。
  (二)次按行政罰法業於94年2月5日公布，並於95年2月5日起施行
    ，觀之行政罰法第27條第1項及第2項規定：「行政罰之裁處
    權，因三年期間之經過而消滅。前項期間，自違反行政法上
    義務之行為終了時起算。但行為之結果發生在後者，自該結
    果發生時起算。」及參照該條立法意旨：「本條係有關行政
    罰裁處權時效之規定。按行政罰裁處權之行使與否，不宜懸
    之過久，而使處罰關係處於不確定狀態，影響人民權益，惟
    亦不宜過短，以免對社會秩序之維護有所影響，爰於第一項
    定其消滅時效為三年。第二項並就時效之起算點加以明定，
    以杜紛爭。至行政罰之執行時效，則依行政執行法第七條第
    一項規定處理。」可知，公路主管機關對於違反道路交通管
    理事件行為人，其是否行使裁罰權，實不宜久懸不決，而使
    處罰關係處於不確定狀態，致影響人民權益。據此，應適用
    行政罰法第27條有關行政罰裁處權時效之法理，以審酌主管
    機關之處分。
  (三)查本件原處分機關所為之裁決，由違規時間即92年9月9日至
    裁決日期即97年9月18日止，已逾5年，有原處分機關違反道
    路交通管理事件裁決書1紙附卷可稽，此顯逾上開違反道路
    交通管理事件統一裁罰標準及處理細則第44條第1項裁決期
    限之規定且屬情節重大，末經本院遍閱全卷亦難認原處分機
    關此番延宕有何正當、合理之理由，則原處分機關對異議人
    所為之裁決顯已違反行政程序法第6條所揭櫫之平等原則而
    違反情節重大，復參酌前揭行政罰法第27條之有關行政罰裁
    處權時效立法之意旨及法理，亦難認本件原處分機關所為之
    裁決係屬合法，應認為本件異議為有理由，爰撤銷原處分並
    另為異議人不罰之諭知等語。
三、經查，原裁定以本件違規之時間，係發生於92年9月9日晚上
    23時8分許，詎原處分機關即抗告人竟遲至97年9月18日始為
    裁罰，原處分機關對本件之裁罰期限，已違反道路交通管理
    事件統一裁罰標準及處理細則第44條第1項之規定，及違反
    行政程序法第6條所定平等原則之規定情節重大，且本件已
    違反行政罰法第27條規定之法理，原處分機關裁處權已消滅
    ，而將原處分撤銷，諭知受處分人不罰，固非無見。惟查：
  (一)本件裁罰，係就行為人違反道路交通管理處罰條例所規定之
    命令或限制行為之行政法上義務，而處以罰鍰、扣繳牌照之
    裁罰，當屬行政罰法第1條、第2條第4款規範之對象，而依
    行政罰法第27條第1項規定：「行政罰之裁處權，因3年期間
    之經過而消滅」，而該3年時效期間之起算時點，雖同法第
    27條第2項規定：「前項期間，自違反行政法上義務之行為
    終了時起算。但行為之結果發生在後者，自該結果發生時起
    算」，然行政罰法係於94年2月5日始經總統公布，並自95年
    2月5日施行，而本案係發生於92年9月9日，斯時行政罰法尚
    未實施，是行政罰法公布實施前，行政罰之裁罰權並無時效
    之規定，雖行政機關裁罰怠惰，於程序上顯有瑕疵，然此項
    行政怠惰之法律效果為何，法無明文規定，是以得否以行政
    機關之怠惰，即認定嗣後所為之行政裁罰無效，非無審究之
    餘地。而為解決行政罰法公布實施前久懸未決之行政罰裁罰
    權之時效問題，行政罰法第45條第2項則規定：「前項行政
    罰之裁處權時效，自本法施行之日起算」，參酌該條之立法
    理由第3點揭示：「本法施行前違反行政法上義務之行為應
    受處罰而未經裁處者，於本法施行後裁處時，其裁處權時效
    ，除非個別行政法律另有規定，依其規定外，均自本法施行
    之日起算。至於有關時效期間之規定，自仍適用本法」，及
    94年8月8日行政院院台規字第0940020908號函訂定發布之行
    政機關因應行政罰法施行應注意之法制事項第10點規定：「
    本法施行後，第27第1項所定行政罰之裁處權因3年期間而消
    滅；本法施行前，違反行政法上義務之行為應受處罰而未經
    裁處，於施行後裁處者，上開第27條第1項所定裁處權時效
    之計算，應注意依本法第45條第2項規定辦理」之意旨觀之
    ，足見於行政罰法施行前之違規行為尚未裁處者，依行政罰
    法第45條第2項規定，裁處權之3年時效，應自95年2月5日起
    算。
  (二)又道路交通管理處罰條例就裁處權時效並無特別規定，故於
    行政罰法實施前，有關違反道路交通管理處罰條例之案件尚
    未經主管行政機關裁決者，其裁罰權之時效如何計算，自應
    依行政罰法第45條第2項之規定辦理，即行政罰裁處權之3年
    時效，應自95年2月5日起算。是本件駕駛人於92年9月9日違
    規，於95年2月5日行政罰法施行前，未經裁處，嗣於97年9
    月18日行政罰法施行後始經抗告機關裁決，因尚未逾3年之
    時效期間，上開裁罰自屬有效，原裁定疏未審究行政罰法第
    45條第2項之規定，認本件之裁處權時效已經消滅，即有誤
    會，抗告人以前詞指摘原裁定不當，為有理由，且為受處分
    人之利益，應由本院將原裁定撤銷，發回原審法院另為妥適
    之裁定。
四、據上論結，應依道路交通案件處理辦法第26條，刑事訴訟法
    第413條前段，裁定如主文。
中    華    民    國     98    年    1    月    15    日
                刑事第二庭    審判長法  官  李  璋  鵬
                                    法  官  胡  森  田
                                    法  官  胡  忠  文
上列正本證明與原本無異。
不得抗告。
                                    書記官  許  麗  花
中    華    民    國    98    年    1     月    16    日


司法院資訊處製作；財團法人民間司法改革基金會備份。
